臺灣高雄地方法院刑事判決　　　　　　　　　　　　　九十二年度訴緝字第五四號
　　公　訴　人　臺灣高雄地方法院檢察署檢察官劉昀
　　被　　　告　乙○○
　　選任辯護人　林樹根律師
　　　　　　　　邱麗妃律師
　　　　　　　　莊雯琇律師
右列被告因貪污等案件，經檢察官提起公訴（八十五年度偵字第二七七０八號），本
院判決如左：
    主  文
乙○○無罪。
    理  由
一、公訴意旨略以：被告乙○○為勗群工業有限公司（下稱勗群公司）之實際負責人
    ，丙○○（現另由臺灣高等法院高雄分院審理中）前係華南銀行岡山分行（下稱
    岡山分行）經理。緣於民國七十九年初，勗群公司為從事遊艇開發事業之計劃而
    向華銀岡山分行申請建築融資貸款，被告乙○○與其兄陳文進（另經本院判處無
    罪確定）共同意圖為自己不法之所有，並基於詐欺取財之犯意聯絡，利用岡山分
    行經理丙○○鑒於陳氏兄弟之家族企業中，書香建設股份有限公司（下稱書香建
    設公司）及大立證券股份有限公司（下稱大立證券公司）與岡山分行均有金錢往
    來，為爭取大立證券公司營業後將所有股戶及股款之事宜委予岡山分行辦理，以
    提昇岡山分行業績之機會，竟未提供擔保品，僅以申請貸款計劃書即向岡山分行
    申貸，經由丙○○配合，報請華南銀行總行放貸建築融資（無擔保品）新台幣（
    下同）五千萬元及抵押貸款五百二十萬元，共五千五百二十萬元，嗣取得貸款金
    錢後，隨即將金錢提領轉存其他帳戶內，又未依申貸計劃興建七層大樓，僅虛應
    動工興建至三樓即倒閉，且僅繳付一次利息，而詐得貸款四千三百二十一萬二千
    一百二十五元，致生損害於華南銀行，因認被告乙○○涉犯刑法第三百三十九條
    第一項之詐欺罪嫌云云。
二、按犯罪事實應依證據認定之，無證據不得推定其犯罪事實，又不能證明被告犯罪
    者，應諭知無罪之判決，刑事訴訟法第一百五十四條、第三百零一條第一項前段
    分別定有明文。次按刑法第三百三十九條第一項之詐欺罪，必須行為人自始基於
    不法所有之意圖，以客觀上足以使人陷於錯誤之手段，欺矇被害人使之交付財物
    ，始足當之，若所使用之手段在客觀上不能認為詐術，亦不足以使人陷於錯誤，
    即不得以詐欺罪相繩（最高法院四十六年度台上字第二六０號判例意旨參照）。
    又衡諸社會常情，債務人未依約定之債務本旨履行，其原因多端，非必出於自始
    無意給付之財產犯罪一途，是行為人縱就其所負債務不為履行，若別無其他積極
    證據足以證明被告自始即有不法所有之意圖，仍僅屬民事糾紛，尚難以單純債務
    不履行之狀態，推定被告之詐欺犯意。
三、公訴意旨認被告乙○○涉犯詐欺犯行，係以其僅繳納貸款一次，其餘貸款拒不繳
    納，資為其論據。訊之被告乙○○堅決否認有何詐欺犯行，辯稱：本件係透過正
    常程序向華南銀行申請系爭貸款，並經總行核准放貸，事後貸得款項亦有實際動
    工興建至三樓，並為保存登記，嗣雖未能依貸款時所提之興建計劃完工七層樓，
    但純粹係因勗群公司後來資金周轉不靈，才停工，我沒有蓄意詐欺等語。
四、經查：
  (一)本件核准勗群公司五千五百二十萬元貸款程序，係勗群公司於七十九年一月十九
    日提出興建計劃書及融資申請書等相關文件，向華南銀行岡山分行申請基地貸款
    及建築工程貸款五千八百萬元，由岡山分行陳報總行，經總行審查後，於同年月
    二十三日核覆准予短期放款五千萬元，短期擔保放款五百二十萬元，勗群公司則
    提供建築基地為華銀設定第一順位六千七百萬元之抵押權，有興建計劃書、融資
    申請書、華南商業銀行信用調查表、保證書、華南商業銀行放款批覆書附卷可稽
    （見偵查卷二十一頁至三十一頁），並經證人林乾隆於另案被告丙○○所涉貪污
    案件中證稱：抵押貸款五百二十萬元當時是拿土地作抵押，至於建築融資五千萬
    元不用抵押，是依照建築程度來核發貸款，抵押貸款部分可以一次發放；承辦員
    作徵信，授信小組通過後，再把案件經襄理、副理、經理逐層蓋章；建築融資係
    信用貸款，所以都要報總行核准等語明確（見本院八十六年訴字第四七二號卷第
    三七頁反面至三八頁正面），足證本件建築融資部分確無需提出擔保品，而抵押
    貸款部分則已設定土地抵押，且本件貸款共五千五百二十萬，均由分行徵信層報
    後，經總行審查部作最終之批覆准貸，岡山分行暨其經理即另案被告丙○○並無
    決定權甚明。準此，勗群公司申請本件貸款既係經由一般正常手續，且通過岡山
    分行內部之徵信作業，再經華南銀行總行審核批准，自難認被告乙○○有何施用
    詐術之行為，是公訴意旨認被告乙○○之勗群公司無擔保品，土地價值非高，竟
    僅以貸款計劃書及日後營運作為償還貸款之來源，即向華南銀行申貸本件建築融
    資及抵押貸款云云，即有誤認。
  (二)又被告之勗群公司於貸得款項後，確有按照申請貸款所提之興建計劃動工興建大
    樓，嗣建構至三樓時，因資金週轉不靈，始未能按照計劃完成七層大樓之興建等
    情，業據被告乙○○迭次供承在卷，核與另案被告陳文進於其所涉詐欺案件中供
    述情節相符，並經證人即工地現場監工洪進順於上開另案中結證證稱：我於七十
    八年十月進入書香建設公司，當時工地已在界址並在四邊釘模板，地下室為鋼板
    樁結構，工期約一個月，蓋一樓約十八日，於七十九年一月初已蓋好地下室及其
    第一層底板，直至七十九年五、六月間蓋至三、四層樓時，因資金調度不靈而停
    工等語屬實（本院上開刑案卷第一九九頁及第三七八頁）。又前開已興建完成之
    鋼筋混凝土造三層樓房暨其坐落之勗群公司所有崎漏段五０三、五０三之一地號
    土地，於七十九年十一月三日完成所有權第一次登記（俗稱保存登記）之後，並
    未再持向他人抵押借款，迄至七十九年十二月十日遭華南銀行岡山分行查封等情
    ，有建築改良物登記簿在卷可按（本院卷一六八、一六九頁），而觀之上開建物
    登記簿所示：系爭三樓建物之樓板面積為三千五百四十點八三平方公尺，經換算
    約合一千零七十一點一坪，縱以每坪一萬元之興建成本計算，亦需建築成本一千
    餘萬元，衡情苟被告自始即蓄意詐騙貸款，於七十九年一月二十四日取得貸款後
    ，大可坐令上開土地閒置，焉有再花費一千餘萬元之建築成本，及再耗時五月餘
    興建至三樓之必要？又該興建完成之三樓建物，既已完成保存登記，被告即可持
    向他人再予抵押借款或出售，豈有嗣後任由華南銀行岡山分行予以查封之理？凡
    此，均足以佐證被告所辯：事後係因資金調度不靈，才只建到三樓，並非蓄意詐
    欺等語，應非子虛，堪予採信。
  (三)再公訴人認被告於貸得款項後僅繳息一次云云，惟查被告取得貸款後之繳息情形
    ，有放款部分本金利息收回記錄附卷可按（本院卷一二三頁背面、一二四頁），
    觀之上開繳息紀錄已載明：「利息自一月二十四日繳至四月二十四日」等語，且
    事後被告於八十一年十一月二十八日，復有再繳納利息一百萬元等情，是公訴人
    此部分所認，容有誤會。衡情被告果真存心詐騙，於貸得款項後，即可捲款潛逃
    ，何需再予繳納利息？況被告確有依貸款計劃書興建至三樓，詳如前述，尚難據
    被告事後未繳清利息及本金一情，遽認被告自始即具主觀詐欺意圖。另佐以事後
    上開勗群公司所有之崎漏段五０三、五０三之一地號土地及已興建完成之地上三
    層樓建物，於八十二年八月二十六日經陳青林拍賣取得，旋於八十四年七月十七
    日出售予大磚工程股份有限公司，該公司於八十四年十月三日提供系爭土地、建
    物，向第一銀行抵押借款五千三百萬元，此有土地及建物登記簿存卷可查（見本
    院另案刑事卷第七八頁至一一五頁），顯見被告所提供用以貸款之系爭土地及建
    物價值，與華南銀行核准貸放之五千五百二十萬元，非不相當，參以該貸款之申
    請、徵信及審核程序，均經華南銀行總行覆核通過，業如前述，益證被告並非蓄
    意詐欺，亦無施用詐術之行為。至被告於勗群公司貸得款項後，雖將其中四千零
    廿五萬元轉存入書香建設公司、其中二百四十萬元存入大立證券公司帳戶內，惟
    書香建設公司與大立證券公司均係被告陳氏家族之家族企業，業據起訴書記載甚
    明，衡情家族企業之公司間互相周轉現金，亦屬常見，尚難據此為被告不利之認
    定。
  (四)至華南銀行總行審核批准本件貸款後，雖於批覆書上批示：「應按工程進度分批
    撥貸、注意建物施工興建情形」等事項，然岡山分行經理丙○○竟違反總行上開
    放款指示，未予分批撥款，而一次撥款予被告之勗群公司等情，固為被告及另案
    被告丙○○所不否認，惟依證人林乾隆於另案中證稱：勗群公司之建築融資貸款
    ，乃依據華銀授信簡介及卷附之舊作業要點為依據，沒有其他依據辦法等語（本
    院上開刑事卷第三一五頁反面至三一六頁反面），足認本件建築融資五千萬元貸
    款之撥款方式，應依據「華南銀行授信簡介」及「華銀辦理建築業貸款作業要點
    」關於建築業貸款之撥款規定辦理。而按上開授信簡介及作業要點均規定：「貸
    款於建築基地辦妥抵押權設定登記後撥付百分之七十，其餘百分之三十於建物地
    面第一層底板完成時撥付」（偵查卷第九十二頁之七十六年本行授信業務簡介、
    上開本院刑事卷第三○九頁之七十六年一月七日華銀函發之本行辦理建築業貸款
    作業要點第九點第一項），再參酌中央銀行七十八年二月二十八日（七八）台央
    業字第一八九號函，其函示有關企業用建築週轉金放款，最高以不超過造價之五
    成為限（見另案上訴卷五七頁），查本貸款案興建本國式七層工業大樓一棟計一
    億一千八百萬元，有勗群公司興建記劃書附卷可憑（偵查卷二二頁），華銀岡山
    分行報請核貸建築融資五千萬元，尚在百分之五十之內，核與上開規定相符，且
    經華銀總行核准在案，並無違失之處，均如前述，本件建築融資五千萬元之撥貸
    方式，華南銀行總行即應依前揭規定，於建築基地辦妥抵押權設定登記後撥付百
    分之七十，其餘百分之三十於建物地面第一層底板完成時撥付，亦如前述，而勗
    群公司於七十九年一月二十三日將其建築基地高雄縣茄萣鄉○○段第五○三地號
    及同段第五○三之一地號土地設定最高限額抵押權六千七百萬元予華銀，有前揭
    卷附土地登記簿可查，是依上開撥款規定，勗群公司於七十九年一月二十三日將
    上開建築基地設定抵押權予華銀時，即可向華銀岡山分行申請撥付申請貸款額度
    五千萬元中之百分之七十，然斯時勗群公司尚未向華銀岡山分行申請撥付；又該
    建物於七十九年一月二十四已完成第一層底板，可撥放其餘之百分之三十貸款等
    情，復據證人丙○○於本院審理中證稱：七十九年一月二十四日我去現場勘查時
    ，被告之工程進度已符合銀行之標準，所以我才一次貸放等語明確（本院卷一五
    四頁），核與證人即現場監工洪進順於本院上開另案中證稱：於七十九年一月初
    已蓋好地下室及其第一層底板等語相符（本院上開刑事卷一九九、三七八頁），
    是以，貸款人勗群公司之兩次撥付貸款條件均已成就，故而一次撥貸，均核與上
    開規則無違。況縱認前開一次撥款之程序確有瑕疵，然此已係華南銀行總行審核
    通過並批准本件貸款後，後續之放款程序問題，與被告申請貸款時有無施用詐術
    無關，亦難據此為被告不利之認定。是依上開說明，公訴人聲請調查大立證券公
    司與華南銀行資金往來情形，及向主管單位調取被告勗群公司興建施工之時間進
    度等，均屬本件華南銀行總行核可准許本件貸款後之情形，與本件詐欺罪之構成
    要件無涉，自無調查之必要，附此敘明。
  (五)綜上所述，被告之勗群公司申請本件貸款，既經華銀岡山分行依規定徵信通過，
    並經總行審核批准放貸，而撥款程序又與上述華南銀行內部作業規定並無違背，
    且被告用以貸款之上開土地及建物與貸款金額非不相當，事後被告亦有依申請計
    劃興建至三樓，並繳納部分利息，尚難以其事後未興建完工、未全額清償利息及
    本金等，而以詐欺罪相繩。
五、綜上，依卷附證據，僅能證明被告有民事債務不履行之責任，無法證明其自始即
    具主觀詐欺意圖，客觀上並有施用詐術之行為，即與刑法詐欺取財罪之構成要件
    有間。此外，本院復查無其他積極證據，足資證明被告有何公訴人所指之詐欺犯
    行，參照首揭法條及說明，不能證明被告犯罪，自應為其無罪之諭知。
據上論斷，應依刑事訴訟法第三百零一條第一項前段，判決如主文。
本案經檢察官甲○○到庭執行職務。
中    華    民    國      九十三      年      二      月      十七      日
                          臺灣高雄地方法院刑事第十二庭
                                  審判長法  官      張世賢
                                        法  官      鍾素鳳
                                        法  官      林韋岑
右正本證明與原本無異。
如不服本判決，應於判決送達後十日內，向本院提出上訴狀。
                                        書記官      林慧君
中    華    民    國      九十三      年      二      月      十七      日
